臺灣臺中地方法院刑事判決　　　　　　　 96年度訴字第407號
公　訴　人　臺灣臺中地方法院檢察署檢察官
被　　　告　丙○○
上列被告因遺棄案件，經檢察官提起公訴（九十五年度偵字第二
五二二二號），本院判決如下：
    主    文
丙○○對於無自救力之直系血親尊親屬，依法令應扶助、養育及
保護而不為其生存所必要之扶助、養育及保護，處有期徒刑伍月
。
    犯罪事實
一、丙○○、丁○○（甫通緝到案，另行審結）、廖宜蓮（由檢
    察官另案通緝中）及廖宜平（業經檢察官為不起訴處分）分
    別為乙○○之子、女，依民法第一千一百十四條第一款之規
    定，為其等直系血親尊親屬乙○○之第一順位扶養義務人，
    依法令負有扶助乙○○之義務。緣乙○○早年即與其妻廖姚
    寶（即丙○○、丁○○、廖宜蓮及廖宜平之母）分居，丙○○、丁○○、廖宜蓮及廖宜平皆由廖姚寶扶養成人並與之同
    住，母子五人對乙○○未盡照顧家庭與撫育子女之責均不諒
    解，因而與乙○○情感甚為疏離。乙○○於民國九十一年十
    二月十一日，因顱內出血導致中風，經送亞東醫院醫治後轉
    至位於臺北縣板橋市○○路○段一九六號之中英醫院接受診
    療，但乙○○於九十二年二月十二日又因急性腹膜炎轉往新
    店耕莘醫院救治，乙○○之病情雖已獲得控制，但仍須長期
    就養照護，惟乙○○住院期間，並無任何親屬前往照料。嗣
    經由臺北縣政府社會局及臺北縣政府警察局海山分局海山派
    出所代為協尋其家屬未果，中英醫院乃於九十二年一月八日
    ，函請臺中縣政府社會局，請求提供救助安置後，由臺中縣
    政府社會局於九十二年四月間某日將乙○○安置於興安診所
    附設護理之家。臺中縣政府復分別於九十二年一月二十二日
    、同年三月三十一日，以掛號信件，將乙○○上開情形通知
    丙○○、丁○○、廖宜蓮及廖宜平等四人，請其等出面處理
    乙○○之扶養與照護事宜，詎丙○○、丁○○、廖宜蓮及廖
    宜平等四人均置之不理，既未與臺中縣政府社會局聯繫，亦
    未出面支付安養費用，且未提供乙○○生存所必要之扶助、
    養育及保護，使無自救力之乙○○之生存受有危險。
二、案經臺中縣政府告發後由臺灣臺中地方法院檢察署檢察官偵
    查起訴。
    理    由
一、訊據被告丙○○矢口否認有何遺棄之犯行，並辯稱：乙○○
    是我父親，但乙○○從小就沒有把我們當成他的小孩看待，
    我父親又不養我們，從小就沒有照顧我們，我現在做粗工，
    我還要照顧我的小孩及太太，我怕我去看乙○○後會心軟，
    就無法兼顧我父親及我的家庭等語，惟查：
  (一)被害人乙○○於九十一年十二月十一日，因顱內出血導致中
    風，經送亞東醫院醫治後轉至中英醫院接受診療，其於九十
    二年二月十二日又因急性腹膜炎轉往新店耕莘醫院救治，嗣
    其病情雖已獲得控制，但仍須長期就養照護，惟其住院期間
    ，並無任何親屬前往照料，且經臺北縣政府社會局及臺北縣
    政府警察局海山分局海山派出所代為協尋其家屬未果，中英
    醫院乃於九十二年一月八日，函請臺中縣政府社會局，請求
    提供救助安置後，由臺中縣政府社會局將其安置於興安診所
    附設護理之家，而臺中縣政府復分別於九十二年一月二十二
    日、同年三月三十一日，以掛號信件，將乙○○上開情形通
    知被告丙○○，請被告丙○○出面處理被害人乙○○之扶養
    與照護事宜，惟被告丙○○均置之不理之事實，業經證人即
    臺中縣政府社會局社工員袁煜青、甲○○於偵查中證述明確
    （見臺灣臺中地方法院檢察署九十五年度他字第五○○四號
    偵查卷第一一頁、第四○頁、九十五年度偵字第二五二二二
    號偵查卷第五頁），且據證人即臺中縣政府社會局社工員甲○○於本院審理時證述無誤（見本院卷第四七頁），並有中
    英醫院九十二年一月八日（九十二）中益字第一六七號函、
    中英醫院九十二年三月十三日（九十二）中益字第一九七號
    函、臺中縣政府九十二年一月二十二日府社工字第○九二○
    二○一○七○○號函、臺中縣政府九十二年三月三十一日府
    社工字第○九二○○七六七○七號函各一紙在卷可參，而被
    告丙○○於偵查中及本院審理時均自承有收到臺中縣政府之
    上開函文等情，堪認被告丙○○於收到臺中縣政府上開函文
    後，確已知悉被害人乙○○已無法自理生活，已為無自救力
    之人，應無疑義。
  (二)被告丙○○為被害人乙○○之三子，為被害人乙○○之直系
    血親卑親屬等情，業據被告供承在卷，且有全戶戶籍資料查
    詢結果一份附卷可稽，是依民法第一千一百十四條第一款、
    第一千一百十五條第一款規定，被告丙○○為被害人乙○○
    第一順位扶養義務人，其對於無自救能力之被害人乙○○，
    乃依法令負有扶助、養育及保護責任之人，實屬無疑。
  (三)被告丙○○雖辯稱：乙○○在我們小時候，回到家就是想辦
    法賣我祖父留下來的財產，賣到只剩下一間房子，後來都賣
    光了，我們只好搬家，我覺得很辛酸，現在沒有人願意去理
    乙○○，我母親說如果乙○○過世了，不要把乙○○帶回家
    ，她不想看到乙○○，乙○○從來沒有把我們當作他的子女
    ，都沒有照顧我們，有一年稻子收割後，乙○○都拿走，我
    們連米都沒得吃，乙○○根本沒有考量到我們的死活，就是
    這樣子，乙○○的小孩才都不願意去看乙○○，因為乙○○
    傷害我們太深了等語，然依民法第一千一百十八條有關扶養
    義務免除之規定，因負擔扶養義務而不能維持自己生活者，
    免除其義務，但受扶養權利者為直系血親尊親屬或配偶者，
    減輕其義務。是以被告丙○○依民法第一千一百十四條所負
    對於被害人乙○○之扶養義務，僅得因其負擔扶養義務而不
    能維持自己生活時，可減輕其義務，並不能因此而免除其對
    於被害人乙○○之扶養義務。故被告丙○○以被害人即其父
    乙○○自幼並未對其照顧及養育而認其並無義務扶養被害人
    乙○○，顯與前開民法之規定有違，自屬無據。又被告丙○○辯稱：我現在沒有辦法負擔乙○○每月四千五百元之醫療
    費用，我現在在外面打零工，有工作就有錢，有做的話一天
    收入一、二千元，但不是每天都有工作可以做，我希望能夠
    等到七、八年以後，我勞保滿二十年之後，取得勞保退休金
    ，到時候再支付乙○○之醫療費用，我現在沒辦法將乙○○
    接回去奉養等語，被告丙○○既不願按比例分擔被害人乙○○每月之醫療費用，亦不願意將被害人乙○○自興安診所附
    設護理之家接回照顧，僅空言其無力負擔，卻未提出依其經
    濟能力所得負擔之範圍，是以被告丙○○所辯待七、八年後
    ，其領得勞保退休金再支付乙○○之醫療費用云云，亦屬敷
    衍、推託之詞，而顯無解決被害人乙○○安養問題之意願，
    甚為明確。是被告丙○○在被害人乙○○亟需提供扶助、養
    育及保護，使其生存免於危險之際，仍未將其工作所得拿出
    一分一毫以供養被害人乙○○，足見被告丙○○確有遺棄被
    害人乙○○之主觀意思及客觀行為，至為明顯。
  (四)又被害人乙○○雖經臺中縣政府社會局之安排而安置於興安
    診所附設護理之家，而使被害人乙○○暫免於生存之危險，
    惟臺中縣政府社會局之安置舉措，乃社會福利機制之啟動，
    以提供適當之短期保護與安置，並無解於被告丙○○遺棄被
    害人乙○○之罪責之成立，甚為明確。
  (五)綜上所述，被告丙○○所辯，顯係臨訟卸責之詞，均無足採
    。本件事證明確，被告丙○○遺棄尊親屬犯行洵堪認定，應
    予以依法論科。
二、查被告丙○○為被害人乙○○之直系血親卑親屬，其對於無
    自救力之被害人乙○○，乃依法令應負扶助、養育及保護責
    任之人，竟不為被害人乙○○生存所必要之扶助、養育及保
    護，核被告丙○○所為，係犯刑法第二百九十四條第一項之
    違反義務之消極遺棄罪，又被害人乙○○為被告丙○○之直
    系血親尊親屬，應依刑法第二百九十五條規定加重其刑。惟
    按刑事審判旨在實現刑罰權之分配的正義，故法院對有罪被
    告之科刑，應符合罪刑相當之原則，使輕重得宜，罰當其罪
    ，以契合社會之法律感情，此所以刑法第五十七條明定科刑
    時應審酌一切情狀，尤應注意該條所列十款事項以為科刑輕
    重之標準，並於同法第五十九條賦予法院以裁量權，如認「
    犯罪之情狀可憫恕者，得酌量減輕其刑」，俾使法院就個案
    之量刑，能斟酌至當。本案被告丙○○因其父親即被害人乙○○早年未盡照顧家庭與撫育子女之為人父親責任，晚年復
    須累及子女，而對被害人乙○○有所不滿，此為人情之常，
    實難深責；復因其等之母親廖姚寶無法諒解其父乙○○及被
    告丙○○收入有限等經濟因素，而罹本罪，行為之惡性實非
    重大，故認就被告丙○○所犯上開罪名，雖宣告法定最低本
    刑，猶嫌過重，爰依刑法第五十九條規定減輕其刑。爰審酌
    被告丙○○素行、犯罪之動機、目的、手段，遲未扶助其尊
    親，所為固屬非是，且犯後猶否認犯行，態度不佳等一切情
    狀，從輕量處如主文所示之刑。
三、被告丁○○經傳喚無著，俟到案後另行審結，附此敘明。
據上論斷，應依刑事訴訟法第二百九十九條第一項前段，刑法第
二百九十四條第一項、第二百九十五條、第五十九條，判決如主
文。
中　　華　　民　　國　　96　　年　　5 　　月　　31　　日
                  刑事第九庭    審判長法  官  周瑞芬
                                      法  官  何世全
                                      法  官  余德正
以上正本證明與原本無異。
如不服本判決，應於送達後十日內向本院提出上訴狀（須附繕
本），上訴於臺灣高等法院臺中分院。
                                      書記官  廖日晟
中　　華　　民　　國　　96　　年　　5 　　月　　31　　日
附錄論罪科刑法條
刑法第294條第1項
對於無自救力之人，依法令或契約應扶助、養育或保護而遺棄之
，或不為其生存所必要之扶助、養育或保護者，處六月以上、五
年以下有期徒刑。
刑法第295條
對於直系血親尊親屬犯前條之罪者，加重其刑至二分之一。
